臺灣板橋地方法院刑事判決　　九十三年度訴字第一七六０號
　　公　訴　人　臺灣板橋地方法院檢察署檢察官
　　被　　　告　丁○○
　　　　　　　　甲○○原名任.
右列被告因偽造文書等案件，經檢察官提起公訴（九十三年度偵字第一三四八三號）
，本院判決如左：
    主  文
丁○○連續行使偽造私文書，足以生損害於他人，處有期徒刑拾月。
甲○○無罪。
    事  實
一、丁○○於民國九十一年一月二十日，在臺北縣板橋市○○路四十八巷九弄二號，
    召集民間合會（俗稱民間互助會），由丁○○自任會首，會首及會員共四十三會
    （原召集四十二會，嗣另加入一會），約定會期自九十一年一月二十日起至九十
    四年七月二十日止（起訴書原記載九十四年六月二十日，經公訴人當庭更正），
    每月二十日晚上八時許，在上開地址開標。每會新台幣（下同）二萬元，採內標
    制（亦即投標者一定金額得標後，其餘會員給付予會首之會款可扣除該得標金額
    ），九十一年一月二十日首期合會不經投標，由會首取得，其餘各期由得標會員
    取得。會款繳付方式係由會員於開標當天，交給在開標現場之丁○○，或由丁○○於開標當天，事先前往會員家中預收，預定標息為四千元，多退少補（即標息
    高於四千元須退錢，若標息低於四千元則繳付差額）。會期進行期間，因丁○○
    所召集之另一合會及本合會之部分會員於標取合會款後未依約繳納會款，丁○○
    為繳納會款導致個人資金週轉不靈，竟基於偽造標單私文書及詐欺取財之概括犯
    意，於九十一年二月二十日起至九十二年十月二十日內之不詳時間，先後八次（
    起訴書誤載為九次），利用合會投標時會員彼此間不熟識或會員未親自到場投標
    之機會，在標單上填寫四千元至四千五百元之標金利息（未填寫會員姓名），完
    成製作依習慣足以表示願以標單上所載之金額為其競標之利息而屬於私文書性質
    之標單（標單均於標會後丟棄而滅失），持以參與競標，向尚未標得會款之乙○○、丙○○等二十九名活會會員佯稱當期會款已由其他會員得標，致使活會會員
  　陷於錯誤，而遵期交付扣除標單上所載當月之利息，詐得金額之計算方式為【會
    款二萬元－標息）×當次活會會員人數×冒標次數】（約估至少有三百餘萬元，
    計算方式詳如後述），而其所偽造之標單則均於歷次行使後丟棄而不存在。嗣於
    九十二年十一月二十日數日前倒會而避不見面，始查悉上情。
二、案經告訴人乙○○、丙○○訴請臺灣板橋地方法院檢察署檢察官偵查起訴。
    理  由
壹、被告丁○○有罪部分：
一、程序問題：
    按「被告以外之人於偵查中向檢察官所為之陳述，除顯有不可信之情況外，得為
    證據」，刑事訴訟法第一百五十九條之一第二項規定甚明。本件告訴人乙○○、
    丙○○於檢察官偵查時之陳述，係陳述其己身所經歷之事，既無顯不可信之情況
    ，自得為證據，合先敘明。
二、右揭犯罪事實，業據被告丁○○先後於偵訊及本院審理時供承不諱〔見九十三年
    度偵字第一三四八三號卷（下稱偵查卷）第二十一至二十七頁、四十二至四十五
    頁；本院九十三年十一月二日準備程序筆錄、九十三年十二月二十三日審判筆錄
    〕，核與告訴人乙○○〔見偵查卷第九至十三頁、第四十五頁；本院九十三年十
    二月二十三日審判筆錄〕、丙○○〔見偵查卷第十五至十九頁；本院九十三年十
    二月二十三日審判筆錄〕分別於偵訊及本院審理時指訴情節相符，復有告訴人乙○○、丙○○提出合會會員名單、合會依序開標金額明細表、支票明細表各一份
    可資佐證，足認被告自白與事實相符。又本件告訴人乙○○、丙○○雖提出九十
    一年二月二十日起至九十二年十月二十日止每月開標之金額，然其等均陳稱不知
    道被告冒標之時間、次數、何人被冒標等語。衡情一般民間合會會員，彼此互不
    相識者，所在多有，對於每次得標者為何人、標息金額，更是甚少自行查證紀錄
    ，大多信任會首所言。惟被告丁○○到庭供稱：我冒標時沒有填寫會員姓名，忘
    記冒標時間，標金大概四千多元，最高約四千五百元等語〔見本院九十三年十二
    月二十三日審判筆錄〕，從而依卷內證據資料無從查知冒標之確實日期及填載之
    標息，進而無法計算被告冒標後詐得之合會金總額，然被告丁○○於本院審理中
    供承標息約四千元至四千五百元等語，是其所詐欺之金額，應係二萬元扣除該次
    投標利息後，乘以活會會員之人數，再乘以冒標次數而得其總額，仍堪認定。次
    按刑事訴訟法第一百六十一條第一項規定檢察官就被告犯罪事實，應負舉證責任
    ，並指出證明之方法。因此，檢察官對於起訴之犯罪事實，應負提出證據及說服
    之實質舉證責任〔最高法院九十二年台上字第一二八號著有判例〕。本件檢察官
    起訴書就被告究竟於何時、以標息多少向活會會員詐欺，均未敘明並指出證明之
    方法，因此被告詐欺之金額無法確切得知。然本於「罪證有疑、利於被告」之原
    則，依九十一年十一月停會前八次，尚有二十九名活會會員（會員含會首共四十
    三名、死會會員十四名，尚有二十九名會員未得標），以標息四千五百元計算，
    被告每次向每位活會會員詐收一萬五千五百千元，二十九位合計四十四萬九千五
    百元，連續八次詐欺金額合計三百五十九萬六千元，從而被告向活會會員估計至
    少詐得三百餘萬元。本件事證明確，被告犯行堪以認定，應依法論科。
三、查一般民間互助會之投標，會員如欲參加標會時，僅在一張空白紙條上，書寫本
    人姓名（或蓋章）或一定之數目字（阿拉伯數字或國字數字均可），並未再書寫
    其他文字，如單就該張字條之形式上觀察，實不知該製作名義人所書寫之數字係
    代表何種意義，尚不具備一般文書之效力，此與在支票背面蓋章或署押作為背書
    ，乃票據法規定具備對支票負擔保責任之私文書效力有別。惟依一般民間互助會
    之投標習慣，上開標會時書寫姓名、數字之字條即係標單，在投標時行使，即可
    使在場投標者瞭解該標單意在競標，依民間互助會之習慣乃用以表示製作名義人
    欲以該數字作為利息參加競標會款之意思，為特定用意之證明，故互助會之標單
    應屬於刑法第二百二十條第一項之準私文書〔司法院七十六年廳刑一字第一六六
    九號函亦同此見解〕。被告持此偽造之標單行使投標而得標，使當次活會會員陷
    於錯誤，而如數交付扣除標息之會款，核其所為，係犯刑法第二百十六條、第二
    百二十條第一項、第二百十條之行使偽造私文書罪及同法第三百三十九條第一項
    之詐欺取財罪。其偽造標單後復持以行使，其偽造之低度行為應為行使之高度行
    為所吸收，亦不另論罪。又被告於各次冒標後向活會會員收取會款之詐欺取財行
    為，其詐欺對象包括其他尚未得標之活會會員，有同種想像競合犯之關係，應依
    刑法第五十五條前段想像競合犯之規定，從一重仍依詐欺取財罪處斷。被告先後
    多次行使偽造私文書及詐欺取財之犯行，均時間緊接，犯罪構成要件相同，顯各
    係基於概括之犯意而為，均應依刑法第五十六條連續犯之規定論以一罪，並依法
    加重其刑。又被告所犯上開行使偽造私文書、詐欺取財二罪間，有方法結果之牽
    連關係，為牽連犯，應依刑法第五十五條後段牽連犯之規定，從一重依刑法第二
    百十六條、第二百二十條第一項、第二百十條之行使偽造私文書罪處斷。爰審酌
    被告之品性、生活狀況、智識程度，犯罪之動機、目的、手段、行使偽造私文書
    及詐欺取財之次數、所詐得款項之多寡及犯罪所生之損害，另犯罪後之態度，迄
    尚未與告訴人達成和解等一切情狀，量處如主文所示之刑。
四、被告偽造之標單並未扣案，而被告供承上開標單於開標後即予丟棄，衡情應屬實
    在，上開偽造之標單既已滅失，爰不就此再為沒收之諭知，附此敘明。
貳、被告甲○○無罪部分：
一、公訴意旨略以：被告甲○○（原名任文福）與丁○○於九十一年一月二十日，在
    臺北縣板橋市○○路四八巷九弄二號召集民間互助會，由丁○○自任互助會會首
　　，期間自九十一年一月二十日起至九十四年六月二十日起，連同會首共四十三會
  　（原召集四十二會，嗣另加入一會），約定每會二萬元，採內標制，於每月五日
　　二十時在前開處所開標。嗣於互助會存續期間，被告甲○○與丁○○竟共同基於
  　詐欺及偽造文書之概括犯意，於前開互助會進行期間之不詳時間，利用會員與會
　　員彼此間均不相識，且投標時活會會員未全數實際到場投標之機會，連續冒用「
  　編號７號李老師」等九人之名義，並在標單上填具標金，持上開標單參加互助會
　　之競標，而分別得標，使乙○○及丙○○等其他活會會員陷於錯誤，繼續繳交會
  　款，因此詐得金額不詳之財物，因認被告甲○○涉有刑法第二百十六條、第二百
    二十條、第二百十條之行使偽造私文書罪，及同法第三百三十九條第一項之詐欺
    取財罪嫌。
二、按犯罪事實應依證據認定之，無證據不得認定其犯罪事實，刑事訴訟法第一百五
    十四條第一項定有明文。次按認定犯罪事實，須依證據，而所謂證據，係指合法
    之積極證據就犯罪事實能為具體之證明者而言；又認定不利於被告之事實，須依
    積極證據，苟積極證據不足為不利於被告事實之認定時，即應為有利於被告之認
    定，更不必有何有利之證據，最高法院三十年上字第八一六號著有判例。再所謂
    「積極證據足以為不利被告事實之認定」，係指據為訴訟上證明之全盤證據資料
    ，在客觀上已達於通常一般之人均不致於有所懷疑，而得確信被告確曾犯罪之程
    度，若未達到此一程度，而有合理懷疑之存在時，即無從為有罪之確信，此觀同
    院七十六年度台上字第四八九六號判例意旨自明。
三、公訴人認為被告甲○○涉有前開行使偽造私文書罪及詐欺取財罪之犯行，無非係
    以被告甲○○之供述、告訴人乙○○、丙○○之指訴及有合會會單影本一件，為
    其主要論據。訊據被告甲○○堅決否認有何前開犯行，辯稱：最後一次開標日之
    前幾天，丁○○才告訴我，之後就沒有再標，丁○○不敢出面，才由我出面幫她
    處理，我與活會會員協調後才知道那些人是死會、冒標多少人等語。經查，本件
    合會係由被告丁○○召集，會員多係先前參加被告丁○○召集之合會會員繼續參
    加，開票係由被告丁○○所主持，會款由被告丁○○收取，冒標行為由被告丁○○所為等情，業據被告二人供述明確，核與證人即告訴人乙○○、丙○○到庭證
    述明確〔見本院九十三年十二月二十三日審判筆錄〕，則被告丁○○涉有公訴人
    指訴之犯行，至為明確，已如前述。而被告甲○○於本院進行準備程序時雖供稱
    ：「我是最後才知道丁○○冒標的事情，大約是在宣布停會的時候，也就是九十
    二年十月二十日前的四、五個月，丁○○告訴我說家裡缺錢，所以冒標。」等語
    （見本院九十三年十一月二日準備程序筆錄）。惟被告丁○○於九十二年十一月
    二十日前幾天宣布停會之情，業據被告丁○○供述明確，則被告甲○○究於九十
    二年十一月間或九十二年五、六月間知悉被告丁○○冒標，尚有疑異。經本院再
    次確認，被告於本院審理時則供稱：「最後一次開標日之前幾天，丁○○才告訴
    我，之後就沒有再標：：：」等語，較為明確，是被告甲○○於事後始知悉被告
    簡美有冒標行為，並未參與前開犯行。縱使被告甲○○於九十二年五、六月間即
    知悉被告丁○○有冒標之行為，惟本件合會既由被告丁○○召集並主持開標，亦
    由被告丁○○從事冒標行為，被告甲○○是否涉犯上開罪嫌，仍應探究其與被告
    丁○○間有無犯意之聯絡或行為之分擔，尚難因此遽認被告甲○○有冒標及詐欺
    之犯行。告訴人乙○○、丙○○雖於偵查中均指稱：「（問：會首為丁○○且冒
    標之人亦為丁○○，何以認為任文福與丁○○二人有共同詐欺之行為？）因為任
    文福是丁○○的老公，他也親口告訴我們丁○○有冒標之行為，而且任文福都有
    幫忙丁○○向會腳收款，另外開標日任文福與丁○○二人也
    都在場，所以我才認定他們二人有共同詐欺之罪嫌。」等語
    〔見偵查卷第十二頁、第十八頁〕。惟證人即共同被告丁○○到庭證稱：「（問：是否曾經委託甲○○幫忙收款？）沒
    有，因為如果他去收，人家不會給他，只有會單編號九至十
    三號之死會會員，因為是一家人，跟甲○○比較熱，才會把
    會款給他。」等語；且證人乙○○於本院審理時證稱：「（
    被告甲○○問：我是否向你收受過會錢？）我沒有親自拿過
    會錢給他們，所以不能確定。」等語；另證人丙○○亦證稱
    ：「（問：如果沒有去參加開標，如何收取會款？）都是丁○○來收的，她會提早來，每次都先收一萬六千元，我沒有
    碰過甲○○來收款。」等語〔均見本院九十三年十二月二十
    三日審判筆錄〕，可見證人乙○○、丙○○並未親自看見被
    告甲○○向會員收取會款，其等於偵查中證稱被告甲○○有
    收取會款之行為云云，應係聽聞他人陳述所得，惟證人未能
    進一步舉證究係聽聞何人所言，且該等陳述屬於審判外之陳
    述，無法透過交互詰問探究其真實性，自無足採，因此尚無
    證據認為被告甲○○有向會員收取會款之行為。又被告甲○○供稱其偶爾開車載被告丁○○前往開標現場，僅在雜貨店
    前聊天，並未參與開標行為之情，核與證人即共同被告丁○○證述之情節相符，且證人乙○○亦證稱：「甲○○如果在
    開標現場，大多在聊天，我去參加開標時，都把會錢繳給會
    首。」等語；證人丙○○則證稱：「（問：被告有無幫忙收
    會款？）有死會認識的，會直接拿給他，因為大家都在旁邊
    聊天，活會部分，開完標後，我們就當場交給丁○○。」等
    語〔均見本院九十三年十二月二十三日審判筆錄〕。衡諸被
    告二人係夫妻關係，被告甲○○開車搭載被告丁○○至開標
    現場，事屬平常，尚難以被告甲○○曾出現在開標現場，即
    認其有詐欺及偽造文書之犯行。再者，被告甲○○於被告丁○○停會後主動與活會會員連絡，召開協調會討論後續處理
    事宜，並表示其妻丁○○有冒標行為，約定由被告甲○○向
    死會會員收取會款後交給其他活會會員等情，業據證人即告
    訴人乙○○、丙○○到庭證述明確。倘被告甲○○與被告丁○○有共同從事冒標且詐騙活會會員之犯行，豈會於停會後
    主動通知活會會員商談處理事宜，並告以被告丁○○有冒標
    之行為？是被告甲○○供稱其妻丁○○在停會前幾天始告知
    實情乙節，尚有所據，堪以採信。末查，被告甲○○與丁○○雖係夫妻關係，惟於現今社會中，夫妻各自處理本身事務
    、金錢，對於配偶相關情事無法全盤掌握瞭解，至為平常，
    因此告訴人以被告丁○○有前開犯行，認為被告甲○○不可
    能不知道，並無依據，自難採認。
四、綜合以上各節以析，依據公訴人所提出之前開證據，在客觀上既未達於通常一般
    之人均不致於有所懷疑，而得確信被告確曾犯罪之程度，而有前開所述合理懷疑
    之存在，且被告認為對其有利之證據，揆諸前開最高法院判例意旨，本件即無從
    使本院形成對被告甲○○有罪之確信。此外，復查無其他積極證據足資證明被告
    甲○○有詐欺及偽造文書罪嫌，自應諭知被告無罪之判決。
據上論斷，應依刑事訴訟法第三百零一條第一項、第二百九十九條第一項前段，刑法
第五十六條、第二百十六條、第二百二十條第一項、第二百十條、第三百三十九條第
一項、第五十五條，罰金罰鍰提高標準條例第一條前段，判決如主文。
本案經檢察官許智評到庭執行職務。
中　　　華　　　民　　　國　　　九十三　　　年　　十二　　月　　三十　　日
                                      臺灣板橋地方法院刑事第十三庭
                                          審判長法  官  侯志融
                                                法  官  張宏節
                                                法  官  楊博欽
右正本證明與原本無異。
如不服本判決，應於判決送達後十日內，向本院提出上訴狀。
                                                書記官  吳進安
中　　　華　　　民　　　國　　　九十三　　　年　　十二　　月　　三十　　日
附錄本案論罪科刑法條全文：
刑法第二百十條
偽造、變造私文書，足以生損害於公眾或他人者，處五年以下有期徒刑。
刑法第二百二十條
在紙上或物品上之文字、符號、圖畫、照像，依習慣或特約，足以為表示其用意之證
明者，關於本章及本章以外各罪，以文書論。
錄音、錄影或電磁紀錄，藉機器或電腦之處理所顯示之聲音、影像或符號，足以為表
示其用意之證明者，亦同。
稱電磁紀錄，指以電子、磁性或其他無法以人之知覺直接認識之方式所製成之紀錄，
而供電腦處理之用者。
刑法第二百十六條
行使第二百十條至第二百十五條之文書者，依偽造、變造文書或登載不實事項或使登
載不實事項之規定處斷。
刑法第三百三十九條
意圖為自己或第三人不法之所有，以詐術使人將本人或第三人之物交付者，處五年以
下有期徒刑、拘役或科或併科一千元以下罰金。
以前項方法得財產上不法之利益或使第三人得之者亦同。
前二項之未遂犯罰之。
